【裁判字號】    89,上,701
【裁判日期】    891107
【裁判案由】    履行契約
【裁判全文】
臺灣高等法院民事判決  八十九年度上字第七○一號
      上  訴  人
      即被上訴人  行政院農業委員會林務局新竹林區管理處
      法定代理人  余春榮      .
      訴訟代理人  朱立鈴律師
      被  上訴人
      即  上訴人  甲○○○    .
      訴訟代理人  張興明      住台北市○○○路○段一一九巷十弄二號三樓
右當事人間請求履行契約事件，上訴人對於中華民國八十九年五月十六日八十八年度
訴字第十二號台灣新竹地方法院第一審判決提起上訴，本院判決如左：
      主      文
原判決關於駁回行政院農業委員會林務局新竹林區管理處第二項之訴及假執行之聲請
，暨訴訟費用之裁判，均廢棄。
甲○○○應將坐落新竹縣尖石鄉國有竹東事業區一二五、一二六林班，面積五公頃七
八之林地，返還行政院農業委員會林務局新竹林區管理處。
行政院農業委員會林務局新竹林區管理處其餘上訴，及甲○○○之上訴，均駁回。
第一、二審訴訟費用由甲○○○負擔。
本判決第二項所命給付，於行政院農業委員會林務局新竹林區管理處以新台幣肆拾參
萬元供擔保後，得假執行。
行政院農業委員會林務局新竹林區管理處其餘假執行之聲請駁回。
      事      實
甲、上訴人即被上訴人行政院農業委員會林務局新竹林區管理處（下稱新竹林管處）
    方面：
一、聲明：上訴聲明：(一)第一審判決不利於上訴人部分廢棄。(二)被上訴人甲○○○應
    將坐落新竹縣尖石鄉國有竹東事業區一二五、一二六林班，面積五公頃七八之
    林地，返還於上訴人。(三)被上訴人應再給付上訴人新台幣（下同）四萬九千六百
    九十九元，及自民國（下同）八十六年十月十六日起至清償日止，按年息百分之
    五計算之利息。(四)請准予提供擔保宣告假執行。答辯聲明：駁回上訴。
二、陳述：除與原審判決記載相同者予以引用外，補稱略以：(一)被上訴人任令雇工擅
    伐五株管理木，且其保管一七六株林中之九十四株保管木遺失，顯有違保管林務
    局指定之有用樹或特種母樹義務，因此依系爭契約第十二條準用台灣省國有林事
    業區出租造林地管理辦法第三條第一項第八款之規定終止兩造契約。(二)兩造契約
    於八十七年二月十九日屆期，被上訴人於八十七年一月三十日始聲請續約，且被
    上訴人任令保管木嚴重散失，顯有違保管義務，當然不符合續約之條件，兩造未
    就系爭林地續約，被上訴人自係無權占有，應返還之。
乙、被上訴人即上訴人甲○○○（下稱甲○○○）方面：
一、聲明：上訴聲明：(一)原判決不利上訴人部分廢棄。(二)右廢棄部分，被上訴人在第
    一審之訴駁回。答辯聲明：駁回上訴。
二、陳述：除與原審判決記載相同者予以引用外，補稱略以：(一)依民法之規定終止租
    賃契約應先期通知，系爭租賃契約卻由新竹林區竹東工作站以八十六年十二月二
    十二日東政字第四二五七號函片面終止契約。(二)一七六株保管木於民國四十二年
    至今約四十七年，扣除每年百分之二之自然枯死率後，與現存數量相差不遠，足
    證九十四株保管木乃自然枯死。
      理      由
一、新竹林管處主張甲○○○於四十二年間，向伊承租坐落於新竹縣尖石鄉國有竹東
    事業區一二五、一二六林班，面積五公頃七八之林地，供造林之用，甲○○○並
    承諾保管原在林地留存之柳杉、杉木、松共計一百七十六株保管木，詎甲○○○
    於八十二年間申請註銷保管木，經伊於八十三年六月間派員會同甲○○○前往現
    場，發現其中保管木五株遭砍倒，另保管木柳杉、杉木、松等九十四株遺失，甲
    ○○○應負損害賠償之責，且甲○○○明知伐木區有保管木存在，仍僱工伐木，
    足見其伐倒之行為，乃係擅伐，依契約第十二條約定及國有林事業區出租造林地
    管理辦法第三條第一項第五款、第八款規定，伊得終止租約並將其地上物收歸國
    有，並得請求損害賠償，又兩造契約於八十七年二月十九日屆期，被上訴人於八
    十七年一月三十日始聲請續約，且被上訴人任令保管木嚴重散失，顯有違保管義
    務，當然不符合續約之條件，兩造未就系爭林地續約，被上訴人亦係無權占有，
    爰依民法第七百六十七條之法律關係請求甲○○○返還前開租賃之林地。又甲○
    ○○所遺失保管木九十四株，經查定價金九萬三千一百一十二元，擅伐杉木五株
    經查定價金為二萬八千七百九十一元，合計十二萬一千九百零三元，爰訴請甲○
    ○○賠償上開金額及法定利息（原審判命甲○○○合付新竹林管處七萬二千二百
    零四元及法定利息，駁回新竹林管處其餘請求，兩造各就敗訴部分，提起上訴）
    。
    甲○○○則以伊並無擅伐系爭五株保管木，實乃伐木商為興建載運木材之運道而
    誤伐，伊確無擅伐保管木之行為，自無賠償責任；又新竹林管處依據兩造之出租
    造林契約第十一條約定，作為請求賠償擅伐保管木金額之依據，惟前開約定係針
    對未經許可擅自砍伐造林木之約定，並非指保管木，不得以山價之三倍或二倍加
    以請求；伊固不否認有遺失保管木九十四株，惟新竹林管處未就前開遺失之原因
    確係因伊之重大過失而造成之事實負舉證責任，則伊就保管木遺失部分自亦無賠
    償責任；保管木交付保管時並未點交，亦未交付每木調查表，無法計算遺失保管
    木九十四株之材積；新竹林管處指定之保管木並非有用樹，不應指定為保管木，
    伊所植之造林木約八千株，經新竹林管處之查定價格總價不過一百一十五萬元，
    惟遺失之保管木僅九十四株，新竹林管處卻要伊賠償十二萬餘元，且保管木超齡
    約五十年，材質腐爛不堪，毫無價值，每株之查價卻遠比造林木昂貴，亦屬離譜
    ；且前開保管書係於六十九年與租地造林契約同時簽訂，惟七十八年兩造續租時
    ，並未再簽具保管書，足見該部分保管契約是否仍有效即有疑義等語，資為抗辯
    。
二、新竹林管處主張甲○○○向伊承租系爭造林地，用作造林，並簽訂造林契約書，
    甲○○○並承諾保管原在林地留存之柳杉、杉木、松共計一百七十六株保管木，
    詎伊於八十三年六月間派員會同甲○○○前往現場，發現其中保管木五株遭砍倒
    ，另保管木柳杉、杉木、松等九十四株遺失等情，業據提出國有森林用地出租造
    林契約書（含附圖）、保管承諾書為證，並經原審會同行政院農業委員會林務局
    農林航空測量所測量人員至現場履勘屬實（見原審卷第十至十五頁、第一六五至
    一七三頁），亦為甲○○○所不爭執，新竹林管處此部分之主張堪信為真。惟新
    竹林管處主張甲○○○有擅自砍伐保管木五株及前開遺失保管木之行為，伊依約
    得終止系爭租約以及系爭租約業已期滿，伊不同意續租乙節，甲○○○則否認有
    擅伐保管木之情事，另辯稱前開遺失保管木亦不能認為終止租約之事由云云，是
    本件兩造之爭點在於兩造間是否仍有租約存在，以及新竹林管處請求右開損害賠
    償，於法是否有據爾。
三、按租賃定有期限者，其租賃關係，於期限屆滿時消滅。為民法第四百五十條第一
    項所明定。查系爭契約第十條規定，契約期滿林木採伐後，承租人如需繼續租用
    ，應依台灣省國有林事業區出租造林地管理辦法第九條之規定，於租約屆滿前三
    個月申請林區管理處續租，逾期視為放棄，期滿由林區管理處收回林地，承租人
    不得異議。新竹林管處主張兩造契約於八十七年二月十九日屆期，其於同月二十
    六日通知通止租約，甲○○○於八十七年一月三十日始聲請續約，為其所拒等情
    ，業經提出甲○○○之函及台灣省政府農林廳林務局新竹林區管理處竹東工作站
    八十七年二月二十六日政字第五三○五號函為證（見本院卷第八十六、一○九頁
    ），且為甲○○○所不爭，依上開規定，甲○○○既未於租約屆滿前三個月申請
    林區管理處續租，則應視為放棄，再續租乃租約之更新，自當另訂契約，而准予
    續約與否，仍應依管理辦法規定及兩造之約定決之，非必應予續約（最高法院八
    十六年度上字第三五號判決參照），今新竹林管處既認甲○○○有違背保管義務
    ，不符續約條件為由，拒絕續約之申請，則兩造間之租約顯於八十七年二月十九
    日因屆期而消滅。租約一消滅，依上所述，兩造間之租賃關係於八十七年二月十
    九日即告終止，一經終止，甲○○○即無占有系爭林地之權利，從而新竹林管處
    依民法第七百六十七規定，訴請甲○○○返還系爭林地即無不合。雖新竹林管處
    於原法院陳稱如甲○○○在租期屆滿後，均符合規定（提出申請），新竹林管處
    會續租云云（見原審卷第一○六頁反面），然契約屆期後，除有法定更新事由，
    租賃關係即歸消滅，至甲○○○再提出租賃之要約，如經新竹林管處同意，乃成
    立新租賃關係，非原契約之延續，甲○○○之申請續約，既為新竹林管處所拒，
    甲○○○自無從主張有權占有，附此敘明。
四、次按依民法第四百三十二條規定，承租人應以善良管理人之注意保管租賃物，承
    租人違反該項注意義務，致租賃物滅失者，負損害賠償責任。而樹木為不動產之
    出產物，如尚未與分離者，為該不動產之部分（民法第六十六條參照）。是承租
    人租賃土地對土地上屬出租人所有之樹木當有保管之義務。系爭租地造林契約，
    依台灣省國有林事業區出租造林地管理辦法第四條第八款之規定有保管林務局指
    定之有用樹或特種母樹之義務。查甲○○○於訂立系爭契約時，亦曾承諾保管之
    保管木分別為柳杉一株、杉木一百五十六株、松十九株，而甲○○○租地造林之
    樹種有杉木、柳杉、桂竹、梧桐等，有前開造林契約書及保管承諾書各一份在卷
    可按（見原審卷第十四頁）。新竹林管處主甲○○○於八十二年間擅自砍伐保管
    木五株，另保管木柳杉、杉木、松等九十四株遺失乙節，甲○○○雖抗辯因伐木
    商為興建載運木材之運道而誤伐五株保管木，而一百七十六株保管木於民國四十
    二年至今約四十七年，扣除每年百分之二之自然枯死率後，與現存數量相差不遠
    ，足證九十四株保管木乃自然枯死，伊無庸賠償云云。然查不論係甲○○○擅伐
    或誤伐五株保管木，甲○○○均屬未善良管理人之注意保管租賃物，自應損害賠
    償責任，而甲○○○抗辯另九十四株柳杉、杉木、松等保管木係自然枯死乙節，
    並未舉證以實其說，無可採信。從而新竹林管處主張甲○○○就此亦負損害賠償
    責任，亦無不合。至甲○○○辯稱新竹林管處應就甲○○○遺失保管木舉證證明
    其有重大過失，否則其無庸負損害賠償責任云云，與其所應負之善良管理人注意
    義務不合，其主張只負重大過失責任，顯有誤解。
五、甲○○○雖另辯稱新竹林管處指定超齡腐朽之樹木為保管木，並非有用樹或特種
    母樹，違反臺灣省國有林事業區出租造林地管理辦法第四條、第十二條規定云云
    。然甲○○○承租系爭林地，即有對新竹林管處所交付之系爭林木，負保管之責
    ，其指所交付保管者，非屬有用木云云，要無可採；又諸如柳杉、杉木、松樹等
    其樹齡甚至可高達上百年，此眾所周知之事項，而系爭承諾書載明柳杉之樹齡約
    二十二年、杉木之樹齡約三十年、松樹之樹齡約三十年，則甲○○○簽立承諾書
    時，前開保管木顯非屬於超齡之老樹自明，至甲○○○辯稱前開保管之保管木於
    立據保管時均已屬腐朽云云，業為新竹林管處所否認，甲○○○亦未舉證以為證
    明，是此部分所辯亦不足採。甲○○○雖又辯稱依據行政院農業委員會公函所示
    ，如租地造林地內殘留之超齡腐朽台灣杉木確無繼續存在之價值及必要，且無點
    交保管，為增進造林效益，可以申請砍伐等情，而系爭保管木新竹林管處並未點
    交，且已屬超齡腐朽之老樹，甲○○○自無保管之義務云云。惟查新竹林管處就
    前開保管木未予點交之事實予以否認，而依據甲○○○立具之前開保管承諾書所
    示，甲○○○保管之保管木，除分別記載樹種、樹齡、株數外，另並詳載其材積
    ，茍未進行點交，衡情應不致為上開詳實之記載，且甲○○○既已立具保管，而
    承租多年亦未表示異議，其抗辯未經點交，亦無足採，從而前開行政院農業委員
    會公函，自無從為有利甲○○○之認定。甲○○○復以新竹林管處所屬竹東工作
    站已同意現存保管木六十四株以造林障礙木處理，另前開五株遭伐木工人砍伐之
    保管木皆呈空洞腐朽情形，足見新竹林管處交付甲○○○之保管木確係超齡腐朽
    之數木云云為辯。惟查新竹林管處所屬之竹東工作站雖於八十三年一月十九日以
    八十三東政字第一九三號函通知現存之保管木六十四株同意以造林障礙木處理（
    見原審卷第五十五頁），惟此係新竹林管處所屬之竹東工作站依據甲○○○所提
    出申請處理前開現存之保管木六十四株而為之函覆，自無從作為新竹林管處於六
    十九年交付甲○○○保管系爭保管木時即屬於造林障礙木之證明；再前開五株遭
    砍伐之保管木，經兩造至現場會勘固發現該五株保管木有空洞腐朽之情形，但前
    開砍伐之時間為八十二年，而甲○○○承諾保管系爭保管木之時間為六十九年間
    ，前後已相隔十三年，則前開空洞腐朽之情形亦可能係甲○○○於保管期間所生
    ，並無從證明甲○○○立具保管時，前開保管木均屬腐朽之超齡老樹，是甲○○
    ○此部分所辯亦不足採。甲○○○又辯稱前開保管書係於六十九年與租地造林契
    約同時簽訂，惟七十八年兩造續租時，並未再簽具保管書，足見該部分保管契約
    是否仍有效即有疑義云云。惟甲○○○承租系爭林地，本有保管原屬新竹林管處
    所有之系爭林木之義務，只要甲○○○持續向新竹林管處承租系爭林地，其即有
    保管新竹林管處原交付之系爭林木之義務，無庸每次更新租約時，另書立保管書
    ，是甲○○○抗辯其於七十八年續租系爭林地時，並未再簽具保管書，否認其保
    管義務，殊不可採。
六、依上所述，甲○○○既應就前開遭誤伐之保管木五株及遺失之保管木九十四株負
    債務不履行之損害賠償責任，是次應探究者為林務局新竹林管處所得請求損害賠
    償之範圍如何。茲審究如次：
  (一)新竹林管處主張前開五株遭砍伐之保管木，依其與甲○○○現場會勘結果，扣除
    空洞腐朽部分所餘之材積為六點八四五立方米，其中可利用之材積為四點七九立
    方米，合計市價為二萬零六百九十二點八０元，扣除生產費用六千二百九十七點
    四六元，亦即價金合計為一萬四千三百九十五元（元以下四捨五入）等情，經提
    出查定書及價金查定表各一份為證，此為甲○○○所不爭執。惟就前開五株遭砍
    伐之保管木部分，新竹林管處雖主張應依據前開造林契約書第十一項後段約定，
    應照山價即前開查定價格之二倍賠償云云，但查兩造前開造林契約第十一項後段
    係約定未經許可擅自砍伐林木者，應照山價三倍賠償政府損失，亦即必須限於未
    經許可而擅自砍伐林木之情形始足當之，然所謂擅伐係明知其係保管木，而故意
    加以砍伐而言，而保管木遭砍伐，除擅伐外，亦有可能係誤伐、或遭人盜伐，尚
    難以系爭保管木有被砍伐之情，即指係甲○○○擅伐。本件甲○○○係獲新竹林
    管處許可後，於八十二年七月五日與訴外人徐金明簽立造林木買賣契約書，將系
    爭造林地之造林樹木以一百一十五萬元出售予徐金明，依前開買賣契約書第一條
    、第六條約定，保管木並不在買賣之範圍，且同契約第七條更約定徐金明應在砍
    伐許可之範圍內作業，不得有越界誤伐或其他違法之行為，有造林木買賣契約書
    等在卷可按（見原審卷第四十七至四十八頁），甲○○○於出售前開造林木後，
    衡情亦無從隨時監督伐木工人之採運情形，而訴外人徐金明僱用之伐木工人於將
    保管木五株伐倒後，即將誤伐之情形告知新竹林管處，亦有新竹林管處所屬竹東
    工作站八十四年一月十九日八十四東政字第０二一八號函及徐金明存證信函、伐
    木商徐金明切結書各一份在卷可考（見原審卷第四十四至四十六、四十九頁），
    是甲○○○辯稱上開五株保管木係訴外人徐金明所僱伐木工人不慎誤伐保管木乙
    節，堪以採信。原審因認新竹林管處並未證明前開五株遭砍伐之保管木係屬於甲
    ○○○擅伐，新竹林管處請求加倍賠償，與法不合，只得請求一萬四千三百九十
    五元，經核尚無不合。
  (二)新竹林管處主張前開遺失保管木九十四株部分之各樹種株數、木材材積每立方米
    市價、生產費用及計算價金方式，業據提出每木調查表、查定表、查定明細表、
    標準工作量詳查表、租地造林木國有林產物處分價金查定書、租地造林保管木「
    國有林產物處分價金查定書」、八十一年及八十三年森林主副產物市價調查表等
    為證，亦為甲○○○所不爭執。惟甲○○○否認前開每木調查表等認定之材積，
    辯稱新竹林管處依前開遭砍伐五株保管木之材積推算，並無根據云云。經查有關
    保管木之材積，新竹林管處係以同樹種同樹齡之平均樹高及胸徑為基礎，即以現
    場仍留存保管木材積及擅伐五株保管木腐朽空洞比例，計算遺失保管木材積為據
    。然樹木之成長每視生長之環境如土壤之肥沃與否、土質、氣候、水源、有無其
    他障礙物如石頭等因素而有所不同，且新竹林管處亦自認兩造會勘時，對於遺失
    之保管木已無跡可循，則該部分保管木究係何時遺失，遺失時是否如新竹林管處
    主張之材積，均無從查考，尚難以現場留存保管木材積及砍伐之五株保管木腐朽
    空洞比例，作為計算遺失保管木材積之依據。次查新竹林管處亦自認前開現況點
    交甲○○○保管後，並未再就保管木之材積再為調查等情，益證不能僅以前開方
    式推斷遺失保管木之材積。惟查甲○○○於承諾保管時，即已分別註明保管木之
    材積，則保管木遺失時，其材積自無可能較該承諾書為低，新竹林管處既未能舉
    證證明遺失保管木之材積，自應以前開保管承諾書記載之材積為依據。查本件遺
    失之保管木部分，其中柳杉之株數為一株、松樹十七株、杉木七十六株，而依據
    保管承諾書記載其中柳杉一株之材積為零點一二立方米，杉木一五六株合計之材
    積為一四三點七五立方米（亦即平均每株零點九二立方米）、松十九株合計材積
    十點九六立方米（亦即平均每株零點五八立方米），則前開遺失之保管木柳杉一
    株之材積即為零點一二立方米，杉木七十六株之材積合計為六九點九二立方米，
    松樹十七株合計之材積為九點八六立方米，原審以依據兩造所不爭執之計算方式
    ，其可利用之材積為百分之七十，即柳杉為零點零八立方米，杉木為四八點九四
    立方米，松樹為六點九０立方米，亦即合計為五五點九二立方米，復參諸兩造所
    不爭執之市價表，則柳杉之利用材積市價為三百一十七元（0.08x3960  = 317，
    元以下四捨五入，下同），杉木之利用材積市價為二十萬二千六百一十二元（
    48.94x4140=202612），松樹之利用材積市價為一萬六千一百四十六元（
    6.90x2340=16146），合計二十一萬九千零七十五元，又上開金額尚須扣除生產
    費用，即每立方米材積應扣除伐木造材作業工資一四二點八六元、機件使用四點
    七五元、物料動力四點八六元，集材裝車作業工資六百二十點九三元、機械使用
    九十二點七六元，另此部分尚應包括附屬作業集材機架拆之費用八萬四千元，另
    運材卸貯作業，每立方米尚應扣除運貯工資（含卡車運費）一六九點六八元、卸
    材整堆費用八七點五０元，間接管理費用則應扣除管理人事費用每立方米一百五
    十元、雜項開支則依前開管理人事費用百分之二十計算、稅捐依前開總價百分之
    二計算，亦即總計生產費用為十六萬一千二百六十六元（伐木造材費用85 26元+
    集材裝車費用123910元+運材卸貯費用14382元+間接管理費用14448元=161266元
    ），亦即新竹林管處得請求之賠償即為五萬七千八百零九元（000000  -000000=
    57809）。原審因認新竹林管處就前開遺失保管木九十四株部分請求在五萬七千
    八百零九元之範圍為有理由，而駁回其餘請求，經核亦無不合。
七、新竹林管處以兩造間之租賃關係已消滅，因本於所有物返還請求權，請求甲○○
    ○返還系爭林地，於法委無不合，原審駁回其請求及附條件假執行之聲請，即有
    未洽，新竹林管處求為廢棄改判，自無不合，爰改判之；至原審就新竹林管處請
    求甲○○○賠償十二萬一千九百零三元及法定利息部分，判准七萬二千二百零四
    元及法定利息，於法並無不合，兩造各就敗訴部分提起上訴，為無理由。
八、本判決關於行政院農業委員會林務局新竹區管理處勝訴部分，其陳明願供擔保請
    求宣告假執行，經核尚無不合，爰酌定相當擔保金額予以准許，至其敗訴，其假
    執行之聲請，失所附麗，爰予駁回。
九、本件事實已臻明確，兩造其餘攻擊防禦方法及舉證，於判決結果不生影響，爰不
    一一論述。
據上論結，本件行政院農業委員會林務局新竹林區管理處上訴為一部有理由，一部無
理由，甲○○○上訴為無理由，依民事訴訟法第四百五十條、第四百四十九條第一項
、第七十九條但書、第四百六十三條、第三百九十條第二項，判決如主文。
中      華      民      國    八十九    年     十一     月      七      日
                                臺灣高等法院民事第十五庭
                                    審判長法  官  蘇  永  宜
                                          法  官  李  錦  美
                                          法  官  蔡    燉
右正本係照原本作成。
如不服本判決，應於收受送達後二十日內向本院提出上訴書狀，其未表明上訴理由者
，應於提出上訴後二十日內向本院補提理由書狀（均須按他造當事人之人數附繕本）
上訴時應提出委任律師或具有律師資格之人之委任狀；委任有律師資格者，另應附具
律師及格證書及釋明委任人與受任人有民事訴訟法第四百六十六條之一第一項但書或
第二項（詳附註）所定關係之釋明文書影本。
中      華      民      國    八十九    年     十一      月      九      日
                                         書記官   于      誠
附註：
民事訴訟法第四百六十六條之一（第一項、第二項）：
對於第二審判決上訴，上訴人應委任律師為訴訟代理人。但上訴人或其法定代理人具
有律師資格者，不在此限。
上訴人之配偶、三親等內之血親、二親等內之姻親，或上訴人為法人、中央或地方機
關時，其所屬專任人員具有律師資格並經法院認為適當者，亦得為第三審訴訟代理人
。


司法院資訊處製作；財團法人民間司法改革基金會備份。
